【裁判字號】    99,簡上,223
【裁判日期】    991029
【裁判案由】    詐欺
【裁判全文】
臺灣臺南地方法院刑事判決             99年度簡上字第223號
上  訴  人  臺灣臺南地方法院檢察署檢察官
被      告  丁○○原名莊丁○○.
上列上訴人因被告犯詐欺案件，不服本院99年度簡字第1295號中
華民國99年5月25日第一審簡易判決（聲請簡易判決處刑書案號
：99年度偵緝字第475、476號），提起上訴及移送併辦（臺灣臺
南地方法院檢察署檢察官99年度偵字第9003號、99年度偵緝字第
488號），被告於準備程序及審理中就被訴事實均為有罪之陳述
，本院管轄之第二審合議庭裁定進行簡式審判程序，判決如下：
    主  文
原判決撤銷。
丁○○幫助意圖為自己不法之所有，以詐術使人將本人之物交付
，處有期徒刑月，如易科罰金，以新臺幣壹仟元折算壹日。
    事  實
一、丁○○能預見提供金融機構之帳戶供不明人士使用，易為犯
    罪集團作為財產犯罪之工具，見報紙上有出租帳戶存摺之廣
    告，竟基於幫助他人實施財產犯罪之不確定故意，與對方連
    絡後，於民國98年7月31日前某日，在桃園市○○路某處，
    以新台幣（下同）5,000元之代價，將其所申請開設之中華
    郵政股份有限公司學甲郵局（下稱學甲郵局）（局號：0000
    000、帳號：0000000）及華南商業銀行三峽分行（下稱華南
    銀行）（帳號：000000000000）之存簿、提款卡及提款密碼
    ，交予真實姓名年籍不詳自稱「陳大哥」之成年男子，用以
    便利他人犯罪後取得贓款之用。嗣該「陳大哥」之人及其所
    屬詐騙集團取得上開帳戶後，即由該詐騙集團中不詳姓名年
    籍之成員，分別於附表編號1至4所示時間，在不詳地點，撥
    打電話給乙○○、丙○○、戊○○、甲○○（以下簡稱乙○○等四人），向渠等施用詐術，致乙○○等四人陷於錯誤，
    於附表編號1至4所示時間分別匯款至上開丁○○之學甲郵局
    與華南銀行三峽分行帳戶內，所匯入之款項旋遭提領。嗣經
    乙○○等四人發覺有異報警處理，因而查獲上情。
二、案經臺北市政府警察局中山分局報告臺灣臺北地方法院檢察
    署（被害人乙○○部分）、臺北縣政府警察局三峽分局報告
    臺灣板橋地方法院檢察署（被害人丙○○部分），分別呈請
    臺灣高等法院檢察署檢察長令轉臺灣臺南地方法院檢察官偵
    查後聲請以簡易判決處刑；桃園縣政府警察局平鎮分局報告
    臺灣桃園地方法院檢察署（被害人戊○○部分）呈請臺灣高
    等法院檢察署檢察長令轉臺灣臺南地方法院檢察署檢察官偵
    查併辦；暨臺南縣警察局學甲分局報告臺灣臺南地方法院檢
    察署檢察官（被害人甲○○部分）偵查併辦。
    理  由
一、本件被告丁○○所犯為死刑、無期徒刑、最輕本刑3年以上
    有期徒刑以外之罪，亦非屬高等法院管轄之第一審案件，其
    於本院準備程序及審理中，就被訴事實為有罪之陳述，經告
    知簡式審判程序之旨，並聽取上訴人即檢察官及被告之意見
    後，本院合議庭依刑事訴訟法第273條之1第1項裁定進行簡
    式審判程序，是本案之證據調查，依同法第273條之2之規定
    ，不受同法第159條第1項、第161條之2、第161條之3、第
    163條之1及第164條至第170條所規定證據能力認定及調查方
    式之限制，合先敘明。
二、上揭事實，業據被告丁○○於偵查、本院準備程序與審理時
    自白不諱，並有中華郵政股份有限公司新營郵局98年8月20
    日營字第0985000883號函與華南銀行三峽分行98年8月27日
    華峽存字第0980839號函檢附之被告於各該金融機構所開設
    第00000000000000號與第000000000000號帳戶之開戶基本資
    料、交易明細與存款往來明細表等附卷可資佐證（見聲請簡
    判部分即台北地檢署98年偵字第23141號卷第29-31頁、板橋
    地檢署98年偵字第27288號卷第16-18頁）。被害人乙○○、
    丙○○、戊○○、甲○○等於附表編號1至4所示時間，受不
    詳姓名年籍之詐騙集團成員施用詐術，致陷於錯誤，分別將
    如附表編號1至4所示金額匯入被告所設之上開新營郵局與華
    南銀行三峽分行帳戶內，已據證人即乙○○等四人分別於警
    詢證述無訛，並據證人乙○○提出自動櫃員機交易明細表1
    紙（匯款金額7, 171元）、丙○○提出其太平郵局存簿交易
    明細（跨行轉出8,986元）、戊○○提出自動櫃員機交易明
    細單3紙（匯款金額分別為40,000元、3,000元與1,000元
    ）、甲○○提出其華南銀行大昌分行存摺交易明細（以自動
    櫃員機轉出29,999元含手續費17元）等以為證明（參見聲請
    簡判部分即台北地檢署98年偵字第23141號卷第42頁、板橋
    地檢署98年偵字第27288號卷第9-10頁，併辦(一)桃園地檢署
    99年偵字第24488號卷第32頁，併辦(二)學甲分局卷第6頁與本
    院上訴卷第21頁），各該匯款金額經分別對照上開學甲郵局
    、華南銀行三峽分行被告帳戶交易往來明細資料相吻合，據
    上，被告自白及證人乙○○等四人證述情節，均核與事證相
    符，堪信為真實。
三、現今社會在金融機構開設帳戶並無特殊限制，任何人只需提
    出身分證件即得以自己名義開設帳戶使用，並無向他人借用
    或收購帳戶必要。近來社會財產犯罪事件猖獗，不法集團每
    每利用人頭金融帳戶作為犯罪工具，以隱匿身分規避警方查
    緝，迭經新聞媒體多所報導，則無正當理由收購或租用他人
    帳戶，極有可能以之從事財產犯罪，此當為具有社會生活經
    驗之成年人包括被告在內所能認識。被告將所開設之帳戶出
    售姓名、年籍不詳之人，對該人之來歷、身分一無所知，無
    從掌控該不詳姓名之人如何使用其帳戶，顯有容認其帳戶供
    他人任意使用作為財產犯罪工具之不確定故意。而因被告提
    供上開帳戶之行為，致使不詳姓名詐騙集團成員，得以利用
    該帳戶，對如附表所示被害人乙○○等四人詐取金錢，雖無
    事證足資證明被告參與詐欺取財構成要件行為，被告亦係出
    於幫助之意思，對該詐騙集團成員所實施之詐欺取財犯行予
    以助力，而屬幫助犯，從而被告幫助詐欺取財犯行，至堪認
    定。
四、按刑法上之幫助犯，係對於犯罪與正犯有共同之認識，而以
    幫助之意思，對於正犯資以助力，而未參與實施犯罪之行為
    者而言（最高法院75年度臺上字第1509號、88年度臺上字第
    1270號判決意旨參照）。幫助犯僅係對於犯罪構成要件以外
    行為為加工，並無共同犯罪之意思，不適用責任共同原則（
    最高法院89年度台上字第6946號判決要旨參照）。是如未參
    與實施犯罪構成要件之行為，而係出於幫助之意思提供助力
    ，即屬幫助犯，而非共同正犯。本件詐騙集團成員所為，係
    犯刑法第339條第1項之詐欺取財罪。惟被告除提供帳戶供該
    集團成員使用外，既無事證足資證明其與該集團成員所實施
    之詐欺取財犯行間有何犯意聯絡、行為分擔，自不足以認定
    與該集團成員共犯詐欺取財罪。故被告所為核係犯刑法第30
    條第1項前段、第339條第1項之幫助詐欺取財罪。其次刑法
    上既無「共同幫助」之情，當亦無「幫助共同」之可言，幫
    助一人為幫助，幫助二人、三人仍為幫助，本案詐騙集團成
    員縱係為數人共同犯詐欺取財罪，被告為該集團成員之幫助
    犯，於被告論罪科刑時，主文欄僅論以幫助犯詐欺取財罪，
    而不論以幫助共同犯詐欺取財罪（最高法院95年台上字第
    6767號判決要旨、台灣高等法院暨所屬法院70年度法律座談
    會研討結果參照）。又被告以一次提供二帳戶之幫助行為幫
    助他人對附表編號1至4所示乙○○等四人實施詐欺取財既遂
    ，為想像競合犯，應依刑法第55條規定從一重之幫助詐欺取
    財既遂罪處斷，並依刑法第30條第2項之規定，按正犯之刑
    減輕之。
五、臺灣臺南地方法院檢察署99年度偵字第9003號、99年度偵緝
    字第488號移送併辦部分，雖未經檢察官聲請以簡易判決處
    刑，惟與檢察官原聲請簡易判決處刑部分，有想像競合之裁
    判上一罪關係，應為聲請簡易判決處刑效力所及，本院自應
    併予審究。本案被告犯罪事證明確，原審予以論罪科刑，固
    非無見，惟原判決未及審酌併辦之被害人戊○○、甲○○部
    分，被告幫助詐欺取財所生危害較原審論罪事實為大，故本
    件檢察官上訴為有理由，應由本院予以撤銷改判。審酌被告
    貪圖小利，幫助詐騙集團成員因使用人頭帳戶，阻礙警方查
    緝而得以逍遙法外，免受法律制裁，致使如附表所示之被害
    人受害，助長犯罪，並審酌其犯罪動機、目的、手段、智識
    程度、被害人所受損害之程度，被告迄未與被害人和解，暨
    其犯後坦承犯行之態度等一切情狀，量處如主文所示之刑，
    並諭知易科罰金折算標準。
六、末按共同正犯因相互間利用他人之行為，以遂行其犯意之實
    現，本於責任共同之原則，有關沒收部分，對於共犯間供犯
    罪所用之物，自均應為沒收之諭知，惟幫助犯僅係對於犯罪
    構成要件以外行為為加工，並無共同犯罪之意思，自不適用
    該責任共同原則，對於正犯所有供犯罪所用之物或因犯罪所
    得之物，亦為沒收之諭知（最高法院91年度台上字第5583號
    、89年度台上字第6946號判決意旨參照）。被告所有上開學
    甲郵局、華南銀行三峽銀行存簿、提款卡等物既經交付提供
    詐騙集團使用，而無取回之意，自屬詐騙集團所有，且被告
    既係幫助詐騙集團犯詐欺取財罪，揆諸前揭判決意旨，就其
    交付詐騙集團之上開存簿、提款卡等物自無庸併予宣告沒收
    ，附此說明。
據上論斷，依刑事訴訟法第455條之1第1項、第3項、第369條第1
項前段、第364條、第273條之1第1項、第299條第1項前段，刑法
第30條第1項前段、第2項、第339條第1項、第55條、第41條第1
項前段，刑法施行法第1條之1第1項、第2項前段，判決如主文。
本案經檢察官黃信勇、己○○到庭執行職務。
中    華    民    國    99    年    10    月    29   日
                  刑事第七庭  審判長  法  官  林逸梅
                                      法  官  蔡盈貞
                                      法  官  莊政達
以上正本證明與原本無異。
本件不得上訴。
中    華    民    國    99    年    10    月    29   日
                                      書記官  郭純瑜
附錄本案論罪科刑法條全文：
中華民國刑法第30條
（幫助犯及其處罰）
幫助他人實行犯罪行為者，為幫助犯。雖他人不知幫助之情者，
亦同。
幫助犯之處罰，得按正犯之刑減輕之。
中華民國刑法第339條
（普通詐欺罪）
意圖為自己或第三人不法之所有，以詐術使人將本人或第三人之
物交付者，處 5 年以下有期徒刑、拘役或科或併科 1 千元以下
罰金。
以前項方法得財產上不法之利益或使第三人得之者，亦同。
前二項之未遂犯罰之。
┌───────────────────────────────────────────────┐
│附表（99年度簡上字第223號）                                                                   │
├──┬───┬──────────┬──────┬─────┬─────────┬──────┤
│編號│被害人│詐騙手法            │匯款時間    │匯款金額  │匯款帳戶          │備註        │
│    │      │                    │即犯罪時間  │（新台幣）│                  │            │
├──┼───┼──────────┼──────┼─────┼─────────┼──────┤
│1   │乙○○│98年7月31日20時11分 │98年7月31日 │  7,171元 │學甲郵局(新營35支 │台南地檢署99│
│    │      │許，自稱雅虎奇摩網拍│21時44分    │          │局)第0000000-00000│年偵緝字第  │
│    │      │會計之人來電佯稱：先│            │          │88號丁○○帳戶    │475、476號  │
│    │      │前帳款已付清，但誤輸│            │          │                  │聲請簡易判決│
│    │      │入成分12期每期280元 │            │          │                  │處刑        │
│    │      │，詢問是否取消。嗣再│            │          │                  │            │
│    │      │接獲自稱銀行人員來電│            │          │                  │            │
│    │      │確認，致乙○○陷於錯│            │          │                  │            │
│    │      │誤，依指示至提款機操│            │          │                  │            │
│    │      │作取消之前的分期付款│            │          │                  │            │
│    │      │，因而誤匯款7,171 元│            │          │                  │            │
│    │      │至被告丁○○學甲郵局│            │          │                  │            │
│    │      │帳戶。              │            │          │                  │            │
├──┼───┼──────────┼──────┼─────┼─────────┼──────┤
│2   │丙○○│98年8月2日21時許，接│98年8月2日  │  8,986元 │華南商業銀行三峽分│台南地檢署99│
│    │      │獲自稱雅虎奇摩人員來│            │          │行第000000000000號│年偵緝字第  │
│    │      │電，佯稱：之前購物匯│            │          │丁○○帳戶        │475、476號  │
│    │      │入批發商帳戶，該帳戶│            │          │                  │聲請簡易判決│
│    │      │會從丙○○的郵局帳戶│            │          │                  │處刑        │
│    │      │直接分期扣款，要取消│            │          │                  │            │
│    │      │分期付款等語，致曾彥│            │          │                  │            │
│    │      │儒陷於錯誤，依指示至│            │          │                  │            │
│    │      │郵局操作，因而誤匯款│            │          │                  │            │
│    │      │8,986元至華南銀行三 │            │          │                  │            │
│    │      │峽分行被告丁○○帳戶│            │          │                  │            │
│    │      │。                  │            │          │                  │            │
├──┼───┼──────────┼──────┼─────┼─────────┼──────┤
│3   │戊○○│98年7月下旬在網路結 │98年8月2日  │          │均匯入華南商業銀行│台南地檢署99│
│    │      │識自稱「小姿」女子，│20時33分49秒│ 40,000元 │三峽分行第00000000│年偵字第9003│
│    │      │相約於98年8月2日在中│20時37分37秒│  3,000元 │2597號丁○○帳戶  │號移送併辦  │
│    │      │壢後火車站見面，於約│20時?分18秒 │  1,000元 │                  │            │
│    │      │定時地未見該女子，嗣│            │          │                  │            │
│    │      │接獲某女子來電佯稱：│            │          │                  │            │
│    │      │要先確認身分，要求伊│            │          │                  │            │
│    │      │將現金先轉入指定之帳│            │          │                  │            │
│    │      │戶，確認身分後會將金│            │          │                  │            │
│    │      │錢退回等語，致戊○○│            │          │                  │            │
│    │      │陷於錯誤，依指示以自│            │          │                  │            │
│    │      │動櫃員機接續匯款40, │            │          │                  │            │
│    │      │000元、3,000元與1,  │            │          │                  │            │
│    │      │000元至華南銀行三峽 │            │          │                  │            │
│    │      │分行被告丁○○帳戶  │            │          │                  │            │
│    │      │。                  │            │          │                  │            │
├──┼───┼──────────┼──────┼─────┼─────────┼──────┤
│4   │甲○○│98年7月31日17時17分 │98年7月31日 │ 29,982元 │學甲郵局(新營35支 │台南地檢署99│
│    │      │接獲自稱雅虎奇摩賣家│            │          │局)第0000000-00000│年偵緝字第  │
│    │      │電話，佯稱：之前網路│            │          │88號丁○○帳戶    │488號移送併 │
│    │      │購物時，因作業錯誤致│            │          │號帳戶            │辦          │
│    │      │對帳錯誤，需至提款機│            │          │                  │            │
│    │      │取消交易等語，致李信│            │          │                  │            │
│    │      │賢陷於錯誤，依指示操│            │          │                  │            │
│    │      │作提款機，誤匯款    │            │          │                  │            │
│    │      │29,982元至學甲郵局被│            │          │                  │            │
│    │      │告丁○○帳戶。      │            │          │                  │            │
└──┴───┴──────────┴──────┴─────┴─────────┴──────┘

司法院資訊處製作；財團法人民間司法改革基金會備份。
